【裁判字號】    97,行商訴,67
【裁判日期】    980212
【裁判案由】    商標評定
【裁判全文】
智慧財產法院行政判決
                                    97年度行商訴字第67號
                                 民國98年1月22日辯論終結
原      告  又強儀器有限公司
代  表  人  甲○○
訴訟代理人  吳中仁律師
被      告  經濟部智慧財產局
代  表  人  乙○○（局長）住同上
訴訟代理人  丁○○
參  加  人  康普斯國際有限公司
代  表  人  丙○○
上列當事人間因商標評定事件，原告不服經濟部中華民國97年7
月30日經訴字第09706110120 號訴願決定，提起行政訴訟，本院
判決如下：
    主  文
原告之訴駁回。
訴訟費用由原告負擔。
    事實及理由
一、事實概要：原告於民國90年3 月28日以「Miami J 及圖」服
    務標章，指定使用於當時商標法施行細則第49條所定商品及
    服務分類表第35類之「報章、雜誌、電視、電台之廣告；工
    商廣告之企劃及宣傳；各種廣告招牌之設計及製作；型錄設
    計、商標設計、產品簡介設計、企業識別體系之設計；廣告
    模型之設計；廣告宣傳品之遞送；代理進出口服務及代理國
    內外廠商各種產品之報價、投標、經銷、商情之提供、網路
    廣告」服務，向被告申請註冊，經該局核准列為註冊第1646
    87號服務標章，其後商標法於92年11月28日修正公布施行，
    依現行商標法第85條第1 項之規定，已註冊之服務標章，自
    本法修正施行當日起，視為商標（下稱系爭商標，如附件）
    。嗣參加人康普斯國際有限公司於96年7 月12日以該註冊商
    標有違註冊時商標法第77條準用第37條第14款及現行商標法
    第23條第1 項第14款之規定，對之申請評定，經被告審查，
    以97年3 月21日中台評字第960232號商標評定書為「第1646
    87號『Miami J 及圖』商標（原服務標章）之註冊應予撤銷
    」之處分。原告不服，提起訴願，經經濟部97年7 月30日經
    訴字第09706110120 號訴願決定駁回，原告仍不服，遂提起
    行政訴訟。本院因認本件訴訟之結果，參加人之權利或法律
    上利益將受損害，乃依行政訴訟法第42條第1 項之規定，依
    職權命參加人獨立參加本件被告之訴訟。
二、原告聲明求為判決撤銷訴願決定及原處分，並主張：
  (一)參加人應舉證案外人美商傑若米集團公司於系爭商標申請日
    前，有以系爭商標使用於第35類「服務或商標」之情形。由
    參加人所提各項附件觀之，並無法找出任何資料可資佐證美
    商傑若米集團公司有使用系爭商標於「報章、雜誌、電視、
    電台之廣告；工商廣告之企劃及宣傳；各種廣告招牌之設計
    及製作；型錄設計、商標設計、產品簡介設計、企業識別體
    系之設計；廣告模型之設計；廣告宣傳品之遞送；代理進出
    口服務及代理國內外廠商各種產品之報價、投標、經銷、商
    情之提供、網路廣告」等服務之情形；原處分及決定機關卻
    以參加人所提附件五之產品中文說明書，逕認定原告確有提
    供代理頸圈產品之服務，即包括代理國內外醫療器材廠商進
    出口相關產品之報價、投標、經銷等之服務，已顯有不當之
    處；矧衡情「代理頸圈」並不等同於所謂「代理進出口服務
    及代理國內外廠商各種產品之報價、投標、經銷等之服務」
    ，原處分及訴願決定逕以推論方式認定其與系爭商標商品有
    相當之類似關係云云，亦殊失公允。
  (二)按商標之註冊違反第23條第1 項規定情形者，利害關係人得
    申請評定其註冊，為商標法第50條第1 項所明定。本件據爭
    之第1299553 號「Miami J 及圖」商標（下稱據以評定商標
    ，如附件），其商標權人為冰島商奧索(ossur) 集團公司，
    並非美商傑若米集團公司，故申請評定人主張其係該美商在
    臺代理人，屬利害關係人云云，即有未合之處。參加人亦曾
    於88年1 月13日以「Miami J 」之圖形向被告申請過商標註
    冊，倘許其再以利害關係人之身份，主張原告於90年間申請
    之商標影響其權益而予以撤銷，衡情亦有不當之處（禁反言
    ）。
  (三)按「相同或近似於他人先使用於同一商品或類似商品之商標
    ，而申請人因與該他人間具有契約或其他關係，知悉他人商
    標存在者」，不得申請註冊，為行為時商標法第37條第1 項
    第14款所明定。惟(一)原告於90年3 月28日申請系爭服務標章
    時，並無他人之「商標」存在，據以評定商標係遲於96年6
    月12日始為申請（申請前應僅係一種商品之表徵或標識而已
    ）。(二)又該他人之「商標」（表徵），顯亦非供使用於同一
    或類似之商品，而與原告申請之服務標章類內容有異。(三)且
    系爭商標申請時，參加人與美商傑若米公司間固有契約關係
    存在；惟與據爭商標所有權人冰島商奧索公司，則無任何契
    約關係存在，是依先申請原則，系爭商標於申請時，並無何
    可議之處，核與上開法定不予註冊之要件亦不相符。
  (四)系爭商標於90年3 月間申請為服務標章註冊當時，據以評定
    商標尚未在臺申請註冊；是本件核與商標法第37條第1 項第
    14款所定相同或近似於他人先使用於同一或類似商品之「商
    標」之要件，已不相符合。又上開條款中所指之「他人」，
    究係美商傑若米公司？抑或係冰島商奧索公司？甚或係嗣後
    申請評定之臺灣康普斯公司？亦未見被告詳述明確，遽行適
    用該款規定評定無效，其認事用法，亦難謂當。況且商品與
    服務相互間指定範圍不同，所提供商品/ 服務之功能、標的
    亦不相同；原則上，應不致有「類似」之問題存在。原處分
    推認原告所提供之產品中有醫療用頸圈商品在內，會造成混
    淆誤認云云；尤屬無據，應併予補充（見「審查基準」5-4
    、5-8） 。
  (五)按評定商標之註冊有無違法事由，依其註冊公告時之規定判
    斷，為商標法第52條所明定。系爭商標於90年3 月28日申請
    註冊、91年7 月16日為註冊公告時，尚無違反商標法第37條
    第1 項第14款規定所定之違法事由（無他人商標存在）。本
    件利害關係人當年即係主張依先申請原則其得為註冊云云，
    嗣其自不得反以此為由申請評定其註冊為無效。原處分不查
    逕依據92.05.28修正公布之商標法第23條規定評定為無效，
    於法已有未合之處。
  (六)原告所提供服務之目的，並非是特定之頸圈商品，實際上亦
    無將系爭商標延伸使用於醫療器材之販售等商業行為。從而
    該服務與特定商品間即不致有同一或類似之關係存在；系爭
    商標與據以評定商標所表彰之客體、使用目的、態樣及範圍
    既各有不同，相互間殊難認屬混淆、誤認之類似商品/ 服務
    甚明（審查基準5.3.11參照），是本件似應先究明二商標實
    際使用情況及所提供服務之目的為何，始足以進而論斷其相
    互間類似之程度如何，以及系爭商標是否合法有效。
三、被告聲明駁回原告之訴，並抗辯：
  (一)本件系爭商標與據以評定商標（詳如評定理由及所檢送之證
    據資料）相較，二者外文相同，且人頭圖形如出一轍，整體
    商標圖樣極相彷彿，以具有普通知識經驗之消費者，於購買
    時施以普通之注意，易有所混淆而誤認二商品/ 服務來自同
    一來源或雖不相同但有關聯之來源，應屬構成高度近似之商
    標。
  (二)據參加人檢送之證據資料觀之，附件三、四為美商傑若米集
    團公司使用「Miami J 」頸圈產品之英文說明書及目錄，其
    上載有據爭商標圖樣及1998年著作權字樣，附件五為原告產
    品中文說明書，其上載明「臺灣總代理又強儀器有限公司」
    及2000年5 月Jerome擁有著作權等字樣，附件九為原告與美
    商傑若米集團公司於1996年7 月簽訂之經銷合約，確實載明
    代理商品為「Miami J 」品牌之頸圈產品，堪認據以評定商
    標為美商傑若米集團公司早於系爭商標90年3 月28日申請註
    冊前，已創設使用於頸圈等產品，並有透過原告進口我國市
    場行銷之事實。
  (三)按商標所表彰之營業服務，如為供應特定商品之服務，而該
    商品與他人商標指定使用之商品相同或類似者，得認定為類
    似，此有前行政法院73年度判字第794 號判例意旨及經濟部
    93年4 月28日訂定發布，93年5 月1 日施行之「混淆誤認之
    虞」審查基準5.3.11所載內容可資參照。本案據以評定商標
    所使用之頸圈商品，屬於醫療用器材之商品，而系爭商標所
    指定使用之「…代理進出口服務及代理國內外廠商各種產品
    之報價、投標、經銷、商情之提供、網路廣告」等服務，屬
    於代理商等服務，雖該項代理服務之內容並未具體指明所代
    理之「國內外廠商各種產品」為何，惟參酌系爭商標申請卷
    附原告營利事業登記證之營業項目已載有：2.各種醫療儀器
    及其器材之經銷、…4.有關國內外廠商產品報價及投標；以
    及關係人評定申請書所檢附之附件五醫療用商品中文丈量及
    裝置說明書，載有據以評定商標圖樣「歡迎電洽臺灣網代理
    又強儀器有限公司」等文字，已揭露原告係該項頸圈商品之
    台灣總代理，則依一般經驗法則及商業交易習慣加以綜合研
    判，可知原告所代理國內外廠商經銷服務之各種產品中，應
    包含有醫療用頸圈商品在內。是以，系爭商標表彰之服務目
    的即包括代理國內外廠商醫療用頸圈等商品之經銷服務，其
    提供服務之商品與據以評定商標所使用頸圈等醫療器具商品
    同一或類似，則兩造商標所指定或使用之前述商品及服務構
    成類似。原告訴稱兩造商標所指定或使用之商品與服務不構
    成類似一節，並不足採。
  (四)本案衡酌據以評定商標外文「Miami J 」結合極具創意之戴
    頸圈人頭圖形，並非習知習見，屬高度創意性商標，從而原
    告透過上述業務往來關係知悉據以評定商標之存在後，竟於
    其後以完全相同之外文「Miami J 」搭配極相彷彿之圖形作
    為系爭商標圖樣申請註冊，並指定使用於同一或類似之代理
    進出口服務及代理國內外廠商各種產品之報價、投標、經銷
    等服務，原告之申請註冊自難諉為巧合，應有以不正競爭行
    為搶註之情事，揆諸前揭說明，本案自有前揭法條規定之適
    用。
四、參加人聲明駁回原告之訴，並主張：
  (一)參加人販賣據以評定商標產品已經十幾年。
  (二)就產品類別部分，原告在前案對下游廠商提起訴訟時說是一
    樣的，現在被評定了就說不一樣，甚至檢察官就被弄混淆了
    。原告目錄上所顯示的就是商標，不是表徵。原告與參加人
    都在衛生署登記允許在國內可以銷售原廠的商品的登記，這
    是沒有問題的。之前原告告了好幾家公司，都獲得不起訴處
    分，也有談和解。
  (三)禁反言部分：在參加人提出評定時，有提出原告允諾商標、
    標示等等都屬於國外廠商的，不能去註冊或取得權利。原告
    要註冊我們沒有意見，但造成國內很大的恐慌，現在下游廠
    商都不敢購買參加人的產品，因為商標權在別人手上，買了
    會被告，有人付了新臺幣一百多萬來處理這件事情，原告之
    註冊混亂了商業交易秩序，商標法主要的精神在第1 條，且
    實際上原告也沒有經營其註冊所指定的商品，影響到市場上
    的正常交易，甚至有醫生不敢開這個單了。當時原告在註冊
    前有簽合約，原告已經違反了商標法的規定。商品的說明書
    即評定卷的附件三、五，還有寫明著作權是原廠所有，原告
    稱他不知道這商標是別人的或他不知道有這個商標。
五、兩造之爭點：(一)參加人是否為商標法第50條第1 項所稱之利
    害關係人？(二)二商標是否近似？(三)二商標之指定商品是否屬
    於類似商品或關係密切之商品，而有商標法第23條第1 項第
    14款及系爭商標註冊時商標法第37條第14款之適用？經查：
  (一)就參加人是否為商標法第50條第1 項所稱之利害關係人而言
    ，經濟部93年4 月28日經授智字第0932003036-0號修正「商
    標法利害關係人認定要點」，認商標法第50條之利害關係人
    範圍包括經營系爭商標指定使用之同一或類似商品或服務之
    競爭同業。本件參加人為據以評定商標之案外人美國原廠美
    商傑若米集團公司（下稱傑若米公司）目前在我國之代理商
    ，原告則為之前代理商，二者為競業廠商，自應認參加人為
    商標法第50條第1 項所稱之利害關係人，且商標評定制度乃
    立法者為補商標專責機關職權審查之不足，而賦予利害關係
    人得申請評定及商標審查員得自行提請評定之權利，以維護
    合法商標專用權之正常運作，俾使真正權利人獲得保障之制
    度，且商標評定制度於原告申請系爭商標註冊時早已存在，
    原告自始即得預見其商標縱經註冊，仍有於嗣後遭評定撤銷
    之可能。參加人既認原告系爭商標之註冊對其權益有影響，
    其自得依法對原告所註冊之商標申請評定，被告依雙方檢送
    事證加以論處，自不受商標申請註冊時所為審查結果所拘束
    ，亦與告所主張利害關係人是否有禁反言之情節無涉，原告
    之爭執為無理由。
  (二)按「對本法中華民國92年4 月29日修正施行前註冊之商標、
    證明標章及團體標章，於本法修正施行後申請或提請評定者
    ，以其註冊時及本法修正施行後之規定均為違法事由為限」
    為現行商標法第91條第2 項所明定。又服務標章圖樣相同或
    近似於他人先使用於同一服務或類似服務之標章，而申請人
    因與該他人間具有契約、地緣、業務往來或其他關係，知悉
    他人標章存在者，不得申請註冊；及商標相同或近似於他人
    先使用於同一或類似商品或服務之商標，而申請人因與該他
    人間具有契約、地緣、業務往來或其他關係，知悉他人商標
    存在者，不得註冊，復分別為系爭商標註冊時商標法第77條
    準用第37條第14款及現行商標法第23條第1 項第14款本文所
    明定。
  (三)經查，系爭商標圖樣係由一墨色圓形內邊緣飾以若干條反白
    圓形線條為圖樣背景，並於該圓形內嵌以一側面朝左套有頸
    圈之人頭圖形及一長條狀內置外文「Miami J 」分置上、下
    列所組成，其外文部分與據以評定商標圖樣上「Miami J 」
    之外文相同；而人頭圖形部分亦與據以評定商標之構圖意匠
    如出一轍。是以，二商標整體圖樣幾近相同，應屬構成近似
    之商標，且為原告所不爭執。
  (四)次查，由參加人於評定階段所提出之附件三係傑若米公司所
    生產之醫療用頸圈商品之英文版丈量及裝置說明書正本，其
    上揭示有據以評定「Miami J 及圖」商標圖樣及該商標於西
    元1998年取得著作權之標記字樣（(c)Jerome 1-MJSAI 4/98
    及Illustrations(c) O'Connor'98）；附件四係傑若米公司
    所生產之醫療用頸圈商品型錄影本4 份，其上揭示有據以評
    定「Miami J 及圖」商標頸圈商品及該商標於西元1998年取
    得著作權之標記字樣（1-MIMLR(c)06/98 Jerome、1-MJRKS
     (c)0 7/98 Jerome 及1-MJNEB(c)07/98 Jerome）；附件五
    係原告所印製之醫療用頸圈商品之中文版丈量及裝置說明書
    正本，其上除標示有傑若米公司所有據以評定「Miami J 及
    圖」商標外，復載明「臺灣總代理又強儀器有限公司」及該
    商標於西元1998年取得著作權之標記字樣（1-MJXSS 05/00
    (c) Jerome）；上開附件三至五產品型錄或說明書既揭示上
    開著作權標記字樣，核與美國著作權法第401 條(a) 項版權
    標記包括三項(一)標有版權符號，在出版的文字等作品上標有
     ((c))記號, 或者「Copyright 」字樣或者版權的縮寫詞「
    COPR」…。(二)註明作品首次發表的年分。(三)註明作品版權所
    有者的姓名等格示之規定相符，自可認該圖樣著作至遲於西
    元1998年即已公開發行，故附件三至五應可認定據以評定商
    標於西元1998年前已有先使用於醫療用頸圈商品之事實。是
    依前揭證據判斷，堪認於系爭商標90年3 月28日申請註冊前
    ，傑若米公司已有先使用據以評定商標於醫療用頸圈商品之
    事實。原告訴稱前揭證據資料不足以證明傑若米公司有先使
    用據以評定商標於頸圈商品乙節，為無理由。
  (五)復按商標所表彰之營業服務，如為供應特定商品之服務，而
    該商品與他人商標指定使用之商品相同或類似者，得認定為
    類似，此有前行政法院73年度判字第794 號判例意旨及經濟
    部93年4 月28日訂定發布，93年5 月1 日施行之「混淆誤認
    之虞」審查基準5.3.11所載內容可資參照。查據以評定商標
    所使用之頸圈商品，屬於醫療用器材之商品；而系爭商標所
    指定代理之「…及代理進出口服務及代理國內外廠商各種產
    品之報價、投標、經銷、商情之提供、網路廣告」等服務，
    屬於代理商等服務，雖該項代理服務之內容並未具體指明所
    代理之「國內外廠商各種產品」為何？惟參酌系爭商標申請
    卷附原告營利事業登記證之營業項目已載有：2.各種醫療儀
    器及其器材之經銷、…4.有關國內外廠商產品報價及投標；
    以及關係人評定申請書所檢附之附件五醫療用商品中文丈量
    及裝置說明書，載有據以評定商標圖樣「歡迎電洽臺灣網代
    理又強儀器有限公司」等文字，已揭露原告係該項頸圈商品
    之台灣總代理；則依一般經驗法則及商業交易習慣加以綜合
    研判，可知原告所代理國內外廠商經銷服務之各種產品中，
    應包含有醫療用頸圈商品在內。是以，系爭商標表彰之服務
    目的即包括代理國內外廠商醫療用頸圈等商品之經銷服務，
    其提供服務之商品與據以評定商標所使用頸圈等醫療器具商
    品同一或類似，則二商標所指定或使用之前述商品及服務構
    成類似。原告訴稱二商標所指定或使用之商品與服務不構成
    類似乙節，為不足採。
  (六)末查，由參加人所提出之附件五即原告所印製之醫療用頸圈
    商品之中文版丈量及裝置說明書正本可知，其上如前所述，
    除標示有傑若米公司所有據以評定商標圖樣外，復載明「臺
    台灣總代理又強儀器有限公司」，以及附件九即原告與傑若
    米公司於西元1996年7 月簽訂之英文版經銷契約書，該契約
    內容載明原告所代理之商品即為據以評定商標之頸圈商品，
    足認原告於系爭商標申請註冊前，因與傑若米公司間具有契
    約、業務往來關係已知悉據以評定商標存在。原告訴稱參加
    人從所檢附之證據資料不足以證明原告已知悉據以評定商標
    存在之事實，亦不足採。
六、從而，原處分認系爭商標有違商標法第23條第1 項第14款及
    系爭商標註冊時商標法第77條準用第37條第14款之規定，以
    97 年3月21日中台評字第960232號商標評定書為「第164687
    號『Miami J 及圖』商標（原服務標章）之註冊應予撤銷」
    之處分，並無違法，訴願決定予以維持，核無不合。原告訴
    請撤銷，為無理由，應予駁回。
七、兩造及參加人其餘攻擊防禦方法，於本件判斷不生影響，爰
    不再逐一論斷，附此敘明。
據上論結，本件原告之訴為無理由，依智慧財產案件審理法第1
條，行政訴訟法第98條第1 項前段，判決如主文。
中    華    民    國    98    年    2     月    12    日
                  智慧財產法院第二庭
                              審判長法  官  陳國成
                                    法  官  陳忠行
                                    法  官  曾啟謀
以上正本係照原本作成。
如不服本判決，應於送達後20日內，向本院提出上訴狀並表明上
訴理由，如於本判決宣示後送達前提起上訴者，應於判決送達後
20日內補提上訴理由書（須按他造人數附繕本）。
中    華    民    國    98    年    2     月    12    日
                                    書記官  王月伶


司法院資訊處製作；財團法人民間司法改革基金會備份。
